臺灣臺中地方法院民事判決
110年度中簡字第222號
原      告
即反訴被告  葉美辰  
訴訟代理人  柯開運律師
被      告
即反訴原告  黃梅珠  


訴訟代理人  陳建勛律師
上列當事人間請求給付會款事件，本院於民國111年5月30日言詞
辯論終結，判決如下︰
　　主　　　文
原告之訴駁回。
訴訟費用由原告負擔。
反訴被告應給付反訴原告新臺幣26萬元，及自民國110年3月16日
起至清償日止，按週年利率百分之5計算之利息。
反訴訴訟費用由反訴被告負擔。
本判決第3項得假執行。但反訴被告如以新臺幣26萬元為反訴原
告預供擔保後，得免為假執行。
    事實及理由
甲、程序方面：
　　按訴狀送達後，原告不得將原訴變更或追加他訴。但請求之
    基礎事實同一、擴張或減縮應受判決事項之聲明者，不在此
    限，民事訴訟法第255條第1項第2款、第3款定有明文。經查
    ：
壹、原告於起訴時，係依合會之法律關係（嗣補充係代被告清償
    對其他未得標即活會會員之債務後，伊連帶債務內部之法律
    關係請求，見本院卷第322頁），訴請被告給付30萬元（見
    司促卷第5頁），嗣先於本院110年9月6日言詞辯論期日追加
    民法第179條為訴訟標的（見本院卷第200頁）；再於本院11
    0年11月1日言詞辯論期日主張其他活會會員已將對被告之債
    權讓與原告，而追加依債權讓與之法律關係請求（見本院卷
    第223、322頁）。經核原告追加之訴與原訴所主張者，均為
    其代被告清償對其他活會會員之債務之基礎事實，其主要爭
    點有共通性及關聯性，而就原訴所主張之事實及證據資料，
    於追加之訴之審理得加以利用，無害於被告程序權之保障，
    且符合訴訟經濟，原告所為訴之追加符合上開規定，當無庸
    經被告之同意，應容許其為上開訴之追加。
貳、反訴原告提起反訴時原聲明：反訴被告應給付反訴原告新臺
    幣（下同）24萬元，及自起訴狀繕本送達翌日起至清償日止
    ，按週年利率百分之5計算之利息等語（見本院卷第43頁）
    ；嗣於本院民國110年3月15日言詞辯論期日當庭更正訴之聲
    明為：反訴被告應給付原告26萬元，及自110年3月16日起至
    清償日止，按週年利率百分之5計算之利息等語（見本院卷
    第80頁），核屬擴張應受判決事項之聲明，與前揭規定並無
    不合，亦應准許。
乙、實體方面：
壹、本訴部分：　　
一、原告主張：伊前自任會首，召集會期自94年8月10日起，每
    期會款1萬元，每月10日在伊住處開標，共計46會份（含伊
    參加2會份）之合會（下稱系爭合會），被告參加2會份，嗣
    於95年3月10日第8會標取其中1會份之合會金，惟自次（4）
    月起即未給付死會及活會會款予原告，嗣系爭合會於95年9
    月起停會，被告就死會部分，應給付其他未得標會員38萬元
    之會款，且依民法第709條之9第2項規定，由兩造對其他未
    得標會員負連帶給付義務，惟伊已代被告清償其他為得標會
    員，伊自得依連帶債務之內部關係，請求被告償還。經扣除
    被告已繳納之活會會款8萬元，被告尚應給付伊30萬元。又
    被告因伊代為清償其對其他未得標會員之債務，而無法律上
    原因，受有債務消滅之利益，致伊受有損害，自應依民法第
    179條之規定返還30萬元予伊；又其他未得標會員已將其等
    對被告之民法第709條之9第3項之債權讓與給伊，伊亦得依
    債權讓與之法律關係，請求被告給付，爰提起本件訴訟，請
    求擇一為有利於伊之判決。並聲明：被告應給付原告30萬元
    及自支付命令送達翌日起至清償日止，按週年利率百分之5
    計算之利息。
二、被告則以：伊參加之2會份均未得標，原告並未能證明有交
    付合會金予伊之事實；而原告於另案訴請訴外人周盈盈給付
    會款時，主張系爭合會於95年3月10日係由周盈盈得標，則
    伊自無可能於同日得標；況原告為會首，依民法第709條之9
    規定，亦不能對得標會員起訴請求。否認原告有清償未得標
    會員會款，若原告有此能力，當初何須停會等語置辯。並聲
    明：㈠原告之訴駁回；㈡如受不利判決，願供擔保請准宣告免
    為假執行。
貳、反訴部分：
一、反訴原告主張：伊參加反訴被告為會首之系爭合會2會份，
    均未得標，至95年9月系爭合會倒會為止，已繳納2會份各13
    期，共計26萬元之會款，為此爰依民法第709條之9第1、2、
    3項之法律關係提起本件訴訟，請求反訴被告給付26萬元等
    語。並聲明：如主文第3項所示。
二、反訴被告除引用本訴之主張外，補充：反訴原告除參加系爭
    合會外，另有參加伊於93年11月1日所召集每會2萬元之合會
    ，此2合會停會後，伊已給付反訴原告合會會款83萬元，而
    全數清償完畢等語置辯。並聲明：㈠反訴原告之訴駁回；㈡如
    受不利判決，願供擔保請准宣告免為假執行。
參、本院之判斷：
一、本訴部分：
　㈠原告主張被告前參加其所召集之系爭合會2會份，會期自94年
    8月10日起，每期會款1萬元，每月10日在原告住處開標，共
    計46會份，嗣系爭合會於95年9月起停會等情，業據原告提
    出互助會單為證（見司促卷第9頁），且為被告所不爭執，
    而堪信原告此部分主張為真實。
　㈡原告主張被告曾於95年3月10日之第8會標取其中1會份之合會
    金等情，為被告所否認，並以前詞置辯。經查：
　⒈原告前於108年6月13日以訴外人周盈盈參加系爭合會2會份，
    於95年3月10日以2,600元標取其中1會份之合會金，嗣系爭
    合會於同年9月間停會後，周盈盈尚積欠20萬元會款為由，
    對周盈盈聲請支付命令，請求周盈盈給付原告20萬元及遲延
    利息，經臺灣彰化地方法院（下稱彰化地院）發給108年度
    司促字第5856號支付命令後，周盈盈於法定期間聲明異議，
    支付命令之聲請因而視為起訴（下稱另案給付會款事件），
    由彰化地院彰化簡易庭以108年度彰簡字第484號審理，而周
    盈盈就其於95年3月10日標取合會金乙節並不爭執，僅抗辯
    當初係因原告有資金需求，而央求其讓原告得標，故該死會
    會款應由原告自行負擔等語，嗣彰化地院彰化簡易庭於109
    年2月5日以原告為系爭合會之會首兼會員，違反民法第709
    條之2第2項之禁止規定，則原告為會員部分，應屬無效，而
    不得以未得標會員之身分，對已得標之會員請求；且系爭合
    會既自95年9月起不能繼續進行，則身為會首之原告亦不得
    依民法第709條之9之規定向已得標之會員請求為由，駁回原
    告之訴；原告不服，提起上訴後，由彰化地院合議庭於111
    年4月13日以109年度簡上字第44號判決駁回上訴而確定在案
    ，該判決於理由中認定其他未得標會員得依民法第709條之9
    第3項之規定，請求周盈盈給付全部會款，然因原告已依該
    條第1項規定，清償未得標之會員許馨予等人，自得依民法
    第281條第1項之規定，請求周盈盈償還各自分擔之部分，惟
    因原告未能證明其清償承受之未得標會員之會款請求權金額
    ，已逾應交付予周盈盈標取之合會金，則其請求周盈盈償還
    各自負擔部分，自無理由等情，有上開民事判決附卷可稽（
    見本院卷第55至57頁、第305至312頁），並經本院調取上開
    民事卷宗查閱屬實，且為兩造所不爭執，而堪認定。
　⒉原告雖於本院主張周盈盈係於95年4月10日以2,600元得標云
    云，然觀之原告於另案給付會款事件，迭次主張系爭合會於
    95年3月10日係由周盈盈標得匯款，且上開事實為周盈盈所
    是認，依法已生自認之效力，該事件受訴法院自應認此事實
    為真實，並以之為裁判之基礎。嗣原告於該事件二審審理期
    間之109年9月11日另提起本件訴訟，主張系爭合會於95年3
    月10日之第8會系由被告標得合會金（見司促卷第5頁），經
    被告於110年1月4日提出答辯㈠狀暨反訴狀，並屢次抗辯原告
    於另案給付會款事件主張周盈盈於同日得標，被告顯不可能
    於第8會得標等情（見本院卷第44、80頁）後，原告雖一度
    於另案給付會款事件改稱周盈盈係在95年4月10日得標云云
    ，然嗣於109年12月29日提出之書狀仍記載「被上訴人周盈
    盈參加二會，於95年3月10日得標一會，另一會為活會之事
    實，為被上訴人周盈盈所不爭執」等語（見另案給付會款事
    件二審卷一第456頁）部分，故其於本院主張另案給付會款
    事件關於周盈盈得標時間為95年3月10日乃係誤載云云，是
    否屬實，殊值懷疑。
　⒊原告就其主張系爭合會於95年3月10日係由被告標得合會金乙
    節，除提出標會紀錄外（見本院卷第123頁），並舉證人黃
    淑真為證。查黃淑真於本院110年4月19日言詞辯論期日證稱
    ：伊有參加系爭合會，只認識原告，不認識被告，系爭合會
    95年3月10日是由原告以2,800元得標，伊大部分會於開標時
    自己到現場，若無法到場，會當日到原告家裡詢問何人以多
    少錢得標，並紀錄在互助會簿所附的會員單上，至於被告庭
    呈之標會紀錄，是原告停會後，伊與原告女兒對帳時另外謄
    寫的，因為原告有陸續還錢給伊，待原告清償後，伊就將這
    些資料丟了，伊收到法院開會通知後，原告有將標會紀錄拿
    給伊看等語（見本院卷第116至119頁）。然查，黃淑真於另
    案給付會款事件二審109年9月1日準備程序期日證述：伊不
    知道系爭合會哪些人得標等語（見該事件二審卷一第225頁
    ），卻於7個月後於本院清楚證述95年3月10日係由被告以若
    干元得標，則其前後證述不一，實有可疑；而由黃淑真證述
    原告曾於其至本院作證前提示上開標會紀錄供其觀看，而可
    信黃淑真於本院所為證述，應係受該標會紀錄之記載所影響
    。惟該標會紀錄縱為黃淑真所手寫，然依其證述該紀錄之內
    容乃系爭合會停會後，其與原告之女對帳時所謄寫；又縱黃
    淑真曾自行在互助會簿之會員單上記載各會期得標情形，然
    其並未每次開標時均到場，而其未到場時，所記載內容亦是
    據原告告知，則其於與原告之女對帳時所本之互助會簿之記
    載，是否與真實情形相符，亦非無疑。又原告之女既有系爭
    合會得標之詳細資料可供與黃淑真對帳，然原告所提出之上
    開互助會單上並無關於各會期得標會員及得標金額之詳細記
    載，僅於周盈盈參加之2會分別記載「死」、「活」；另於
    訴外人周哲行部分記載「死」、「33万」，此外原告並未再
    提出任何依其內容足以與黃淑真對帳而得出標會紀錄結論之
    證據，是證人黃淑真所述上開標會紀錄製作之過程是否屬實
    ，亦值懷疑；況原告主張系爭合會停會前每會期得標情形其
    中第4、5、13會分別由葉秀珍以2,300元、林美君以2,600元
    、葉秀珍以1,500元得標（見本院卷第91、93頁），然與標
    會紀錄所載第4、5會係分別由林美君以2,500元、梁志偉以2
    ,800元得標，且無第13會得標情形之記載等情，均有不同，
    就此原告卻主張黃淑真之記載方屬正確，則身為會首之原告
    就系爭合會得標情形，反不若並未每次開標時均到場之黃淑
    真清楚，顯與常情有違；且該標會紀錄若在原告之女與黃淑
    真對帳時，即由黃淑真謄寫後影印供原告留存，且其內容較
    原告原先之紀錄為正確，何以原告於提出該標會紀錄為證前
    ，於本院110年3月23日提出準備書暨調查證據聲請狀所主張
    之得標情形，並未加以引用，反主張錯誤之內容等，亦令人
    費解。是黃淑真上開證述及原告提出之得標紀錄，既有上開
    違反常情之諸多瑕疵可指，自不足作為有利於原告之認定。
　⒋基上各節，原告於另案給付會款事件，主張系爭合會95年3月
    10日第8會係由周盈盈得標，且經周盈盈自認在卷，則其於
    本件復主張該會由被告得標，顯有矛盾之處；此外，原告所
    提出之其他證據，均不足以證明系爭合會第8會確由被告標
    得合會金，且原告就有交付合會金予被告之有利於己之事實
    ，亦未舉證以實其說，則原告主張被告已標取系爭合會1會
    份之合會金云云，尚難憑採。
　㈢按因會首破產、逃匿或有其他事由致合會不能繼續進行時，
    會首及已得標會員應給付之各期會款，應於每屆標會期日平
    均交付於未得標之會員。會首就已得標會員依前項規定應給
    付之各期會款，負連帶責任。會首或已得標會員依第1項規
    定應平均交付於未得標會員之會款遲延給付，其遲付之數額
    已達兩期之總額時，該未得標會員得請求其給付全部會款；
    連帶債務人中之一人，因清償、代物清償、提存、抵銷或混
    同，致他債務人同免責任者，得向他債務人請求償還各自分
    擔之部分，並自免責時起之利息；無法律上之原因而受利益
    ，致他人受損害者，應返還其利益，民法第709條之9第1、3
    、4項、第281條、第179條第1項前段分別定有明文。查原告
    既未能舉證證明被告於系爭合會停會前，已於95年3月10日
    標取合會金，則原告主張被告負有依民法第709條之9條第1
    項，將應給付之各期會款於每屆標會期日平均交付於未得標
    之會員之義務，即屬無據。是原告縱於停會後，有依該條第
    1項、第2項之規定，將其餘得標會員每月應給付之會款給付
    予未得標之會員，並受讓未得標會員對已得標會員之權利，
    仍無從依民法第281條或債權讓與之法律關係，對被告為請
    求；被告亦無因原告之清償，而受有消滅對活會會員之債務
    可言，原告主張依不當得利之法律關係，請求被告返還所受
    利益，亦屬無據。
二、反訴部分：
　㈠反訴原告主張其參加原告為會首之系爭合會2會份，迄至95年
    9月停會止，均未得標，共計交付每會份13萬元，共計26萬
    元之會款等情，業據提出系爭合會互助會單為證（見本院卷
    第47頁），而反訴被告就反訴原告參加之其中1會份仍為活
    會乙節固不爭執，然否認另一會仍為活會，並抗辯反訴原告
    於95年3月10日有標取合會金，且反訴原告自同年4月起即未
    繳納會款云云，然反訴被告無法證明反訴原告參加之其中1
    會份已為死會等情，已如前述，且系爭合會乃因會首即反訴
    被告之原因而無法繼續進行，為兩造所不爭執，則反訴被告
    就反訴原告於停會前之95年4月起即未按時給付會款之變態
    事實，自應負舉證責任，然其就此並未舉證以實其說，自難
    認其抗辯為可採。是反訴原告主張其於系爭合會停會前已給
    付2會份共計26萬元之會款，應屬可信。
　㈡反訴被告雖提出明細表1張（見本院卷第239頁），欲證明其
    已清償反訴原告未得標會份之會款等情，然該明細表乃反訴
    被告自行製作，屬其單方之陳述或主張，自非可作為證明之
    證據；又反訴被告提出其另於93年11月1日所召集，每會2萬
    元之互助會單及其女兒王芊善所製作之登記明細、支票正反
    面影本為證（見本院卷第241、245至273頁），然上開93年1
    1月1日成立之合會，與系爭合會並無關聯，且反訴原告否認
    王芊善製作之登記明細之真正，而該登記明細又未經反訴被
    告簽名確認，由其上之記載亦無從看出與系爭合會有何關聯
    ；至於支票正反面影本，充其量僅能證明各該支票由何人提
    示付款，而無法證明簽發之原因或支付目的為何；且反訴原
    告主張兩造於臺灣高等法院臺中分院另有訴訟，該事件要函
    查上開支票提示帳戶等情，而為反訴被告所不爭執，則上開
    支票授受之原因關係與系爭合會是否有關，實屬可疑；況反
    訴被告自始即主張其本訴請求之金額，已扣除應給付反訴原
    告未得標部分所繳納之會款，則其嗣抗辯已以上開支票向反
    訴原告清償包含系爭合會未得標之會份在內之各期會款云云
    ，其前後陳述顯然矛盾，自難憑採。基上，反訴被告所提出
    之明細表、互助會單、王芊善製作之登記明細、支票正反面
    影本，均不足為反訴被告已經清償之證明。
　㈢反訴被告又抗辯反訴原告前以二水郵局存證號碼18號存證信
    函主張對反訴被告有1,440,685元之債權時，並未提出任何
    憑證，復未主張有對反訴被告有本件活會會款之債權，顯見
    其主張並非實在云云，並提出上開存證信函為證（見本院卷
    第277頁）。惟查，觀之上開存證信函之內容，反訴原告乃
    係主張反訴被告提供訴外人王楊好所有之不動產讓與反訴原
    告，以作為反訴被告對反訴原告所負1,440,685元債務之擔
    保，而定期催告反訴被告聯繫債務清償事宜等語。倘若上開
    存證信函內容屬實，則該不動產所擔保之債務範圍，自應視
    兩造約定之內容而定，而非當然包括兩造間全部債權債務關
    係。是反訴原告於該存證信函中，縱未提及反訴被告對其就
    系爭合會所負債務，仍無從因而認定反訴原告就系爭合會對
    反訴被告已無任何債權存在，而為有利於反訴被告之認定。
    是反訴被告上開抗辯，亦屬無據。
　㈣按連帶債務之債權人，得對於債務人中之一人或數人或其全
    體，同時或先後請求全部或一部之給付。連帶債務未全部履
    行前，全體債務人仍負連帶責任，民法第273條定有明文。
    查反訴被告所召集之系爭合會既於95年9月1日起停會，而反
    訴原告參加2會份均未得標，則反訴被告依民法第709條之9
    第1、3項之規定，應與得標會員就應給付反訴原告之各期會
    款負連帶責任，反訴原告依民法第273條第1項之規定，自得
    請求反訴被告為全部即26萬元之給付。
　㈤按給付有確定期限者，債務人自期限屆滿時起，負遲延責任
    。給付無確定期限者，債務人於債權人得請求給付時，經其
    催告而未為給付，自受催告時起，負遲延責任。其經債權人
    起訴而送達訴狀，或依督促程序送達支付命令，或為其他相
    類之行為者，與催告有同一之效力，民法第229條第1項、第
    2項定有明文。又遲延之債務，以支付金錢為標的者，債權
    人得請求依法定利率計算之遲延利息。但約定利率較高者，
    仍從其約定利率。應付利息之債務，其利率未經約定，亦無
    法律可據者，週年利率為百分之5，民法第233條第1項、第2
    03條亦有明文。查反訴原告對反訴被告之會款債權，核屬無
    確定期限之給付，反訴原告既起訴請求反訴被告給付，並於
    110年3月15日言詞辯論期日當庭擴張聲明為26萬元，然反訴
    被告迄今皆未給付，自應負給付遲延責任，則依前揭規定，
    反訴原告請求反訴被告自同年月16日起加給按週年利率百分
    之5計算之遲延利息，於法自屬有據。
三、綜上所述，原告依合會之法律關係（民法第281條）、債權
    讓與、民法第179條之規定，請求被告給付30萬元及自支付
    命令送達翌日起至清償日止，按週年利率百分之5計算之利
    息，自無理由，應予駁回。反訴原告依合會之法律關係，請
    求反訴被告給付26萬元，及自110年3月16日起至清償日止，
    按週年利率百分之5計算之利息，為有理由，應予准許。
四、本件事證已臻明確，兩造其餘攻擊防禦方法及舉證，與本件
    判決結果並無影響，爰不逐一論述。　　
五、本件反訴係就民事訴訟法第427條第2項第12款所定應適用簡
    易程序訴訟事件所為反訴被告敗訴之判決，依同法第389條
    第1項第3款之規定，自應依職權宣告假執行。又反訴被告陳
    明願供擔保，請准宣告免為假執行，經核亦無不合，爰酌定
    相當之金額准許之。　　
六、結論：原告之訴無理由；反訴原告之訴有理由，判決如主文
    。
中　　華　　民　　國　　111 　年　　6 　　月　   27 　日
                  臺灣臺中地方法院臺中簡易庭
                                  法  官  郭妙俐
以上為正本係照原本作成。
如不服本判決，應於送達後20日內，向本院提出上訴狀並表明上
訴理由，如於本判決宣示後送達前提起上訴者，應於判決送達後
20日內補提上訴理由書（須附繕本）。如委任律師提起上訴者，
應一併繳納上訴審裁判費。
中　　華　　民　　國　　111 　年　　6 　　月　　27　　日
                                  書記官  林素真